【裁判字號】    95,台上,97
【裁判日期】    950119
【裁判案由】    塗銷抵押權登記等
【裁判全文】
最高法院民事判決                九十五年度台上字第九七號
    上  訴  人  甲○○○
                          之7.
    訴訟代理人  魏 早 炳律師
                陳 恩 民律師
                魏 翠 亭律師
    被 上訴 人  乙 ○ ○
                            份.
    訴訟代理人  李 世 才律師
上列當事人間請求塗銷抵押權登記等事件，上訴人對於中華民國
九十三年八月三十一日臺灣高等法院臺中分院第二審判決（九十
三年度上字第二四號），提起上訴，本院判決如下：
    主  文
原判決關於命上訴人塗銷以被上訴人為債務人兼義務人之不定期
最高限額新台幣二百四十萬元抵押權登記部分廢棄，發回台灣高
等法院台中分院。
其他上訴駁回。
第三審訴訟費用，除發回部分外，由上訴人負擔。
    理  由
本件被上訴人主張：伊於民國八十年三月二十二日，以所有坐落
苗栗縣三義鄉○○段一八三、一八四地號土地（重測前為苗栗縣
三義鄉○○段五六四、五六一之四地號），及其上建號一一六即
門牌號碼苗栗縣三義鄉勝興村二十份二一○號建物（重測前為建
號六五一），提供伊妹夫即訴外人賴錦德向上訴人借款之物上擔
保，為上訴人設定以苗栗縣銅鑼地政事務所八十年三月二十八日
八十年銅鑼地所字第○○○九二○號收件，權利價值本金最高限
額新台幣（下同）二百四十萬元，存續期間不定期限，伊為義務
人兼債務人之抵押權登記。上訴人利用持有伊印章之機會，偽造
伊簽發發票日為八十年三月二十日，到期日為八十一年三月二十
日，票號Ｎ0000000號，面額二百萬元之本票乙紙，嗣上
訴人持以指稱伊於八十九年三月二十二日（應係八十年三月二十
二日之誤）向其借款二百萬元，約定一年後清償，惟伊屆期不為
清償，聲請台灣苗栗地方法院九十一年度拍字第三五號准許拍賣
抵押物裁定。然賴錦德實際上並未向上訴人借款，伊亦非借款之
債務人，上揭上訴人之主張均非真實等情，爰求為確認由伊以上
開本票向上訴人借款二百萬元之債權不存在及上訴人應將系爭土
地及房屋上本金最高限額為二百四十萬元之抵押權登記予以塗銷
之判決。
上訴人則以：被上訴人既承認提供系爭土地及房屋予其妹夫賴錦
德為向伊借款之擔保，而設定本件之抵押權，被上訴人並交付其
所有之印章，用以簽發本件系爭之二百萬元本票，由伊收執，自
係同意為本票之發票人。該本票即係借用證，既已載明借款金額
，依最高法院六十九年台上字第三五四六號判例意旨所示，當已
表示被上訴人當日已收訖二百萬元之借款無訛。證人賴錦德到庭
承認其確為陳萬貴合夥經營之大陸東莞百金棉業公司股東兼廠長
，而又未否認其當時根本無資金可供投資之事實，又經各證人證
述，足認系爭抵押權所擔保之二百萬元之抵押借款債務確實存在
，迄未據清償之事實，至於上訴人於原審法院九十三年二月十九
日筆錄上所載之真意，應係賴錦德是「出面借款」之人，上訴人
既已自承其提供系爭土地及房屋予賴錦德辦理系爭抵押權設定，
而為擔保系爭借款之物上擔保人，被上訴人請求確認債權不存在
及塗銷抵押權設定登記，均為無理由等語，資為抗辯。
原審廢棄第一審所為被上訴人敗訴之判決，改判如其所聲明，無
非以：被上訴人主張之上揭事實，業據其提出土地及建物登記謄
本為證，復為上訴人所不爭執，並經第一審法院向苗栗縣銅鑼地
政事務所調取前開抵押權設定登記資料核明屬實，堪信被上訴人
此部份之主張為真實。被上訴人對系爭本票上其所有印文之真正
亦不爭執，並承認提供本件房地予賴錦德為抵押權設定登記時，
其曾交付其所有之印章予賴錦德等情，上訴人亦自承伊不認識被
上訴人，亦未見過被上訴人，賴錦德才是借款人，劉燕萍（即乙
○○）僅提供不動產設定等語，足認被上訴人殊無以自己為借款
人之意思，則縱賴錦德完全作主，逕以被上訴人之印章簽發系爭
本票交付上訴人，被上訴人並不當然即成為本件之借款人，其情
至明。職是，被上訴人主張以系爭本票向上訴人借款之借款債權
對之不存在，自屬有據。惟系爭抵押權設定登記，將被上訴人登
記為債務人，而未登記賴錦德為債務人，有該土地登記謄本及建
物登記謄本可稽，系爭土地登記申請書及抵押權設定契約書上亦
記載被上訴人為「義務人兼債務人」，而未記載債務人為賴錦德
，亦未記明為賴錦德借款之擔保或保證各情，有苗栗縣銅鑼地政
事務所所檢送之本件設定原案資料影本乙件可憑，是未經登記之
債務人賴錦德向上訴人之借款債務自不在本件抵押權所擔保債務
範圍內，而以被上訴人名義所簽發之系爭本票借款債權對被上訴
人亦不存在，其尤無擔任本件借款債務人之合意，是縱賴錦德確
曾向上訴人借款二百萬元，自均不在本件抵押權擔保債權範圍內
，且被上訴人既非債務人，其亦無向上訴人借款之事實，本件抵
押權設定將之列為債務人，自無存在之餘地。從而，被上訴人訴
請確認以本件系爭本票向上訴人借款二百萬元之借款債權對之不
存在，暨命上訴人將系爭房地以被上訴人為債務人所設定本金最
高限額抵押權登記予以塗銷，均有理由，應予准許等詞，為其判
斷之基礎。
一、廢棄部分（即塗銷抵押權登記）：
按所謂最高限額之抵押契約，係指所有人提供抵押物，與債權人
訂立在一定金額之限度內，擔保現在已發生及將來可能發生之債
權之抵押權設定契約而言。此種抵押權所擔保之債權，除訂約時
已發生之債權外，即將來發生之債權，在約定限額之範圍內，亦
為抵押權效力所及。此種抵押契約如未定存續期間，其性質與民
法第七百五十四條第一項所定就連續發生之債務為保證而未定有
期間之保證契約相似，類推適用同條項規定，抵押人固得隨時通
知債權人終止抵押契約，對於終止契約後發生之債務，不負擔保
責任。（本院六十六年台上字第一○九七號判例參照）查系爭抵
押權為經合法登記之未定期最高限額抵押權，為原審所確定，依
上揭判例意旨，在未經抵押人依法為有效之終止或解除時，兩造
仍應受其拘束，然原審未經查明被上訴人曾否依法為有效之終止
或解除，遽以上揭理由，就此部分為上訴人不利之判決，顯有判
決理由不當之違法。上訴論旨，執以指摘原判決此部分為不當，
求予廢棄，非無理由。
二、確認債權不存在部分：
原審本於上述理由而為此部分上訴人敗訴之判決，經核於法並無
違背。上訴論旨，仍就原審取捨證據、認定事實及解釋契約之職
權行使，暨其他與判決結果不生影響之理由，指摘原判決關此部
分不當，求予廢棄，非有理由。
據上論結，本件上訴人之上訴為一部有理由，一部無理由。依民
事訴訟法第四百七十七條第一項、第四百七十八條第二項、第四
百八十一條、第四百四十九條第一項、第七十八條，判決如主文
。
中    華    民    國  九十五  年    一    月   十九   日
                      最高法院民事第八庭
                          審判長法官  朱  建  男
                                法官  顏  南  全
                                法官  許  澍  林
                                法官  袁  靜  文
                                法官  鄭  傑  夫
      本件正本證明與原本無異
                                      書  記  官
中    華    民    國  九十五  年    二    月    八    日
                                                      V


司法院資訊處製作；財團法人民間司法改革基金會備份。
